【裁判字號】    99,消債聲,46
【裁判日期】    990831
【裁判案由】    免責
【裁判全文】
臺灣桃園地方法院民事裁定            99年度消債聲字第46號
聲  請  人
即  債務人  甲○○
上列當事人因消費者債務清理事件聲請更生，經本院裁定開始清
算程序並同時終止清算程序確定後聲請免責，本院裁定如下：
    主  文
債務人甲○○不免責。
    理  由
一、按法院裁定開始清算程序後，債務人有薪資、執行業務所得
    或其他固定收入，而普通債權人之分配總額低於債務人聲請
    清算前2 年間，可處分所得扣除自己及依法應受其扶養者所
    必要生活費用之數額者，法院應為不免責之裁定。但債務人
    證明經普通債權人全體同意者，不在此限；又債務人有因浪
    費、賭博或其他投機行為，致財產顯然減少或負擔過重之債
    務，而生開始清算之原因者，法院應為不免責之裁定。但債
    務人證明經普通債權人全體同意者，不在此限。消費者債務
    清理條例第133 條、第134 條第4 款分別定有明文。又按法
    院裁定開始更生程序後，債務人免責前，法院裁定開始清算
    程序，其已進行之更生程序，適於清算程序者，作為清算程
    序之一部；其更生聲請視為清算聲請。消費者債務清理條例
    第78條第1 項定有明文。由其文義可知，在適於清算程序之
    情形下，清算程序之始點，得提前至裁定開始更生時。為貫
    徹消費者債務清理條例第133 條避免債務人濫用清算程序以
    獲免責，並敦促有清償能力者，利用薪資等固定收入清償債
    務而受免責，以保障債權人可受最低清償之立法目的，自應
    將清算價值保障原則擴及至更生轉換清算程序後，應否為不
    免責裁定之情形。是於債務人有謀生能力，而於法院裁定開
    始更生後，暫時性地無固定收入之情形，應認債務人有以固
    定收入清償達消費者債務清理條例第141 條所定數額之債務
    而受免責之可能，法院仍應進行消費者債務清理條例第133
    條應否為不免責裁定之審查，以貫徹消費者債務清理條例妥
    適調整債務人與債權人及其他利害關係人之權利義務關係之
    立法目的（臺灣高等法院暨所屬法院98年法律座談會民事類
    提案第40號之研討結論可參）。
二、經查：
(一)、本件聲請人即債務人甲○○前於民國98年7 月21日聲請更生
    ，經本院以98年度消債更字第269 號裁定准予開始更生程序
    ，並以99年度司執消債更字第18號進行更生程序，後因符合
    消費者債務清理條例第61條規定，乃於程序上改分清算事件
    ，且因聲請人之財產不敷清算程序之費用，經本院以99年度
    消債清字第111 號裁定准予開始並同時終止清算程序等情，
    業據本院調閱上開卷宗查核無訛。
(二)、債權人華南商業銀行股份有限公司、匯豐（台灣）商業銀行
    股份有限公司均具狀表示不同意聲請人免責，並稱：聲請人
    現年39歲，尚可工作年限為26年，卻提出清償成數僅12％之
    清償方案，顯係依法律行為圖謀減免個人債務，且聲請人現
    有收入，惟債權人自本案清算程序開始後並未受償任何款項
    ，實已符合消費者債務清理條例第133 條規定而應為不免責
    裁定，又聲請人於債務協商前刷卡消費皆非日常生活所需之
    奢糜消費行為，有慷他人之慨之道德危險，故不應予以免責
    等語。
(三)、依聲請人98年度綜合所得稅各類所得資料清單記載，聲請人
    98年度薪資所得98,000元（見本院99年度司執消債更字第18
    號卷第100 頁），堪認本件於法院裁定開始清算程序後，聲
    請人仍有薪資收入。且如前所述，因聲請人名下僅餘91年出
    廠之機車一部，堪認聲請人之財產不敷清算程序費用而經裁
    定同時終止清算程序，故普通債權人於此清算程序中並未獲
    得分配。惟聲請人聲請更生前2 年間即自96年7 月21日起至
    98年7 月20日止，可處分所得合計約為341,146 元（計算式
    98年年收入98,000元÷12×7 ＋97年年收入177,493 元＋96
    年年收入255,566 ÷12×5 ＝341,146 元），有其提出之96
    、97、98年度綜合所得稅各類所得資料清單可佐（見本院98
    年度消債更字第269 號卷第39、40頁、本院99年度司執消債
    更字第18號卷第100 頁），扣除2 年間自己及依法應受其扶
    養者每月所必要生活費用261,816 元（據本院99年度司執消
    債更字第18號卷第74頁聲請人財產及收入狀況說明書所載，
    其聲請更生前2 年內必要支出合計為457,632 元，平均每月
    必要支出為19,068元，惟行政院主計處公告之臺灣省平均每
    人每月之最低生活費為9,829 元，則聲請人所列前揭必要支
    出金額顯屬過高。而本院審酌聲請人於本院98年度消債更字
    第269 號審理時，具狀表示其配偶業於96年無故將子女攜離
    家，聲請人並不負擔子女扶養費等情，認其聲請更生前2 年
    內每月所必要之生活費用應以本院98年度消債更字第269 號
    裁定所認定10,909元為適當，故以此金額計算。10,909元×
    12＝261,81 6元）後，尚有餘額。准此，普通債權人之分配
    總額顯然低於聲請人聲請更生前2 年間，可處分所得扣除自
    己及依法應受其扶養者所必要生活費用之數額，而有消費者
    債務清理條例第133 條所規定應不免責之情事。
(四)、再依債權人香港商香港上海匯豐銀行股份有限公司所檢送之
    聲請人於91年至95年間之信用卡消費明細資料顯示（見本院
    98年度消債更字第269 號卷第68至80頁），聲請人即有刷卡
    消費之情形，然以聲請人當時收入狀況及生活必要支出之情
    形，本應較一般人更加縮衣節食，然觀之聲請人之消費內容
    尚有赫普管理顧問有限公司（48,400元）、特力翠豐股份有
    限公司（15,296元）、國產汽車股份有限公司（33,000元）
    等數筆高額支出，核上開消費內容，顯已逾聲請人當時所能
    負擔日常生活之合理花費而有過度享受、浪費奢侈之情。是
    本院經審酌上開情節，認聲請人因浪費行為，致財產顯然減
    少或負擔過重之債務，而生開始清算原因之情事存在，堪認
    係其奢侈、浪費之行為所生，與消費者債務清理條例第134
    條第4 款所規定之不免責事由相當。再者，聲請人之債權人
    華南商業銀行股份有限公司、匯豐（台灣）商業銀行股份有
    限公司均具狀表明不同意聲請人免責等情，亦有陳報狀2 紙
    附卷可稽，是聲請人之聲請，亦與消費者債務清理條例第13
    4 條但書得經普通債權人全體同意者之要件不符。
三、綜上所述，本件聲請人既有消費者債務清理條例第133 條前
    段、第134 條第4 款所列不應免責之事由，且聲請人又未能
    證明經普通債權人全體同意免責，業如前述，揆諸首揭法條
    及說明，本件債務人不得免責，爰裁定如主文。
中    華    民    國    99    年    8     月    31    日
                  民事第二庭  法  官    卓立婷
以上正本係照原本作成。
如不服本裁定，應於裁定送達後10日內以書狀向本院提出抗告，
並繳納抗告費新臺幣1,000元。
中    華    民    國    99    年    8     月    31    日
                              書記官    王素玲

司法院資訊處製作；財團法人民間司法改革基金會備份。
